最高法院刑事判決　　　　　　　　　　　　　　　九十一年度台上字第二二○一號
　　上　訴　人　甲○○
　　選任辯護人　邱聰安律師
右上訴人因妨害自由案件，不服台灣高等法院花蓮分院中華民國八十九年一月三十一
日第二審判決（八十八年度上重訴字第三○○號，起訴案號：台灣台東地方法院檢察
署八十八年度偵字第一一三一號），提起上訴，本院判決如左：
    主  文
原判決關於以非法方法剝奪人之行動自由部分撤銷，發回台灣高等法院花蓮分院。
    理  由
本件原判決認定上訴人甲○○（原名許善進）於民國八十七年八月間某日指使具有共
同犯意之綽號「黑狗」等人向余志清恫稱：如不前往參賭要將其打死等語，迫使余志
清至上訴人與劉行合夥設立於桃園縣大園鄉○○○路之代書事務所參賭，而使余志清
行無義務之事，余志清因賭輸而積欠上訴人新台幣（下同）一百七十餘萬元（已陸續
清償一百二十萬元）。嗣上訴人為催討其餘賭債，乃於同年九月間某日，帶同「黑狗
」等人至桃園縣大園鄉後厝村後厝八號余志清住處向余某恫稱：如不還清賭債，就要
讓其斷手斷腳並加以活埋，且將余志清強行帶至上訴人設立之代書事務所，以非法方
法剝奪行動自由，余志清畏懼而不敢報案等情，因而撤銷第一審關於剝奪行動自由，
及使人行無義務之事部分之判決，依牽連犯改判論處上訴人共同以其他非法方法，剝
奪人之行動自由罪刑（累犯），固非無見。
惟查(一)共同正犯之要件，不僅以有共同行為為已足，尚須有共同犯意之聯絡，而犯意
之聯絡，必共同正犯之各人均有責任能力始足當之。原判決認定上訴人指使具有共同
犯意之綽號「黑狗」等人逼使余志清參與賭博，使之行無義務之事及剝奪余志清之行
動自由。理由欄並明上訴人與「黑狗」等人之間，就上開犯行具有犯意聯絡及行為
分擔，但對於「黑狗」等人是否具有責任能力，未於判決中詳加認定與說明，自有調
查職責未盡之違法。(二)原判決認定余志清被迫參賭而賭輸一百七十餘萬元（後陸續還
一百二十萬元），嗣上訴人為逼討其餘賭債，乃於同年九月間某日，帶同「黑狗」等
人至余志清住處恐嚇，並強行將余志清帶往上訴人之代書事務所而剝奪其行動自由等
語，上開事實係以被害人余志清之指訴為據。但余志清於偵查中指訴：「在八十七年
八月初，許善進（指上訴人）帶了七、八個人把我強行帶到健昇代書事務所」（見四
三八八號偵查卷七十六頁）。但上訴人之選任辯謢人於原審審理中辯稱：余志清於台
灣桃園地方法院訊問（囑託）中則稱：「在八十七年八到九月間，黑狗來電話邀我去
賭博三次共輸了一百七十萬元……都是黑狗游劍勇強行邀我的，後來押我、逼我還債
的都是黑狗游劍勇，但黑狗都說是甲○○授意的」，「甲○○本人均未曾出面，出面
的人都是黑狗」等語（詳原審卷一三四頁），被害人前後所供不符，則上訴人究係親
自參與犯行，抑或指使黑狗等人為之，事實尚欠明瞭，原審未調閱相關證據，詳加勾
稽釐清，遽行判決，自有未洽。(三)刑法第五十五條所謂之牽連犯，必須二個以上之行
為有方法與結果之關係者，始足構成，亦即必須以犯一罪之方法行為犯他罪，或以犯
一罪之結果行為犯他罪，方有牽連關係之可言。原判決認定上訴人所犯以脅迫使被害
人行無義務之事而參與賭博，嗣因積欠部分賭債未還，而將被害人挾持至上訴人之代
書事務所逼債，原判決未明上開二行為如何具有方法、結果之牽連關係，遽以牽連
犯論處罪刑，自有理由不備之違背法令。上訴意旨指摘原判決關於非法剝奪人之行動
自由部分不當，尚無全無理由，應認此部分有撤銷發回更審之原因。
據上論結，應依刑事訴訟法第三百九十七條、第四百零一條，判決如主文。
中      華      民      國    九十一    年      四      月     十八     日
                              最高法院刑事第八庭
                                  審判長法官  莊  登  照
                                        法官  洪  明  輝
                                        法官  黃  一  鑫
                                        法官  魏  新  和
                                        法官  林  秀  夫
      右正本證明與原本無異
                                              書  記  官
中      華      民      國    九十一    年      四      月    二十三    日
